---
title: "OSAR em Belo Jardim (PE)"
date: "`r Sys.Date()`"
output:
  rmdformats::readthedown:
    highlight: kate
---

<style>
body {
text-align: justify}
</style>


```{r knitr_init, include=FALSE}
library(knitr); library(rmdformats)

## Global options
options(max.print="75")
opts_chunk$set(echo=TRUE,
	             cache=TRUE,
               prompt=FALSE,
               tidy=TRUE,
               comment=NA,
               message=FALSE,
               warning=FALSE)
opts_knit$set(width=75)
```

## **INTRODUÇÃO**

Neste projeto encontram-se as bases de dados e códigos computacionais utilizados numa apresentação feita pelo Observatório de Saneamento e Meio Ambiente do Recife (OSAR) sobre os dados de saneamento em Belo Jardim, município do Agreste pernambucano, no evento **Digitologias**. Todo o trabalho foi feito em [linguagem R](https://openastrolabium.wordpress.com/2017/05/24/introducao-ao-r/). As bases de dados originais, assim como os códigos para gerareste documento se encontram em [nosso repositório](https://github.com/observatoriosar).tra

Os indicadores utilizados na análise foram identificados na base de dados do Sistema de Informação Sobre Saneamento (SNIS, 2015). Segue abaixo os indicadores e seus respectivos códigos:

| **Indicador**                                                    | **Código no SNIS**           |
| ---------------------------------------------------------------- |:---------------------------: |
| População total atendida com abastecimento de água (Habitantes)  | AG001                        |
| Consumo médio per capta de água (l/hab./dia)                     | IN022                        |
| Índice de Coleta de esgoto                                       | IN056                        |
| Índice de tratamento de esgoto (percentual)                      | IN016                        |
| Volume de esgotos coletado (1.000 m³/ano)                        | ES005                        |


De forma exploratória, discutimos com os participantes do evento cada indicador, observando sua variação ao longo do tempo e questionando os fatores que os explicavam. Nosso objetivo foi apresentar os dados sobre a situação sanitária do município e compreender o comportamento dos dados ao longo do tempo.

</br>


#### **Iniciando o R**
```{r cars}

# instalar pacotes (quando necessario)
# install.packages(c("readxl", "ggmap", "ggplot2"))

# carregar pacotes
library(readxl); library(ggmap); library(ggplot2)
```

</br>

#### **Definir padrão para gráficos**
```{r }
# tema para grafico
theme_arretado<- function (base_size = 12, base_family = "") {
  theme_minimal(base_size = base_size, base_family = base_family) %+replace% 
    theme(axis.text.x = element_text(colour= "black",size=11,hjust=.5,vjust=.5,face="plain"),
          axis.text.y = element_text(colour="black",size=11,angle=0,hjust=1,vjust=0,face="plain"), 
          axis.title.x = element_text(colour="black",size=12,angle=0,hjust=.5,vjust=0,face="plain"),
          axis.title.y = element_text(colour="black",size=12,angle=90,hjust=0.5,vjust=0.6,face="plain"),
          title = element_text(colour="black",size=12,angle=0,hjust=.5,vjust=.5,face="plain"),
          panel.grid.major = element_line(colour = grey(0.85)), 
          panel.grid.minor = element_line(colour = grey(1)),
          legend.key.size = unit(9, "mm"),
          legend.text = element_text(size = 9, hjust = 3, vjust = 3),
          legend.title = element_text(size = 9),
          axis.line = element_line(size = 1, colour = "grey70"))
}
```

</br>

## **ANÁLISE**
No período 2004-2015 houve expansão do serviço de abastecimento de água que passou a atender quase toda a população do município. Entretanto, observando o Consumo médio per capta de água, verificou-se uma redução drástica no consumo de água. Em discussão, tomamos conhecimento de que seca foi um fator determinante para redução do consumo de água no município.


```{r}
# importar dados
munic_PE_1_ <-  read_excel("Dados/belo jardim total.xlsx")

```

</br>

### **1. Abastecimento de Água**
```{r}

belo1 <- ggplot(data = munic_PE_1_)+
  geom_line(aes(x = `Ano de Referência`, 
                y = `AG001 - População total atendida com abastecimento de água (Habitantes)`,
                group =1), 
                size = 1, 
                colour = "darkblue")+
  
  geom_text(aes( x = `Ano de Referência`, 
                 y = `AG001 - População total atendida com abastecimento de água (Habitantes)`,
                 angle = 20 , 
                 vjust = -0.9, 
                 hjust = 0.3, 
                 fontface = "bold"),
                 label = munic_PE_1_$`AG001 - População total atendida com abastecimento de água (Habitantes)`, 
                 size = 3)+
  labs(x = "", 
       title = "Abastecimento de Agua em Belo Jardim",
       y = "População")+
  theme_arretado() 

# visualizar grafico
print(belo1)


```

</br>

### **2. Consumo Médio de Água**
```{r}

belo2 <- ggplot(data = munic_PE_1_, 
                aes(x = `Ano de Referência`, 
                    y = munic_PE_1_$`IN022 - Consumo médio percapita de água (l/hab./dia)`,
                    group =1))+
  geom_line(size = 1, 
            colour = "darkblue")+
  geom_text(aes( angle = 20 , 
                 vjust = -0.9,
                 hjust = 0.3,
                 fontface = "bold"),
                 label = munic_PE_1_$`IN022 - Consumo médio percapita de água (l/hab./dia)`, 
                 size = 3.7)+
  labs(x = "", 
       title = "Consumo Médio de Água (l/hab./dia)",
       y = "Consumo")+
  theme_arretado() 
belo2




```

</br>

### **3. Comentários Finais**
Quanto ao serviço de esgotamento sanitário, apesar do alto índice de coleta de esgoto observado (70,44% ) não existe o serviço de tratamento de efluentes no município que agrava os problemas de salubridade ambiental existentes. Apenas em 2015, o volume total de esgoto coleta e não tratado foi de 1148,34 m3, volume equivalente à 459 piscinas olímpicas cheias. Como parte da economia municipal é baseada na agricultura, com destaque para lavouras de feijão, milho, macaxeira, banana, mamão, manga e outras; parte do efluente, se devidamente tratado, poderia potencializar tais plantações, gerando maior produtividade e renda para o município.








